【裁判字號】    92,判,790
【裁判日期】    920619
【裁判案由】    營業稅
【裁判全文】
最  高  行  政  法  院  判  決                    九十二年度判字第七九○號
    上  訴  人  甲○○
    被 上訴 人  財政部臺灣省中區國稅局
    代  表  人  許虞哲
右當事人間因有關營業稅事件，上訴人對於中華民國九十一年五月二十一日臺中高等
行政法院九十一年度訴字第一○號判決，提起上訴，本院判決如左：
    主  文
上訴駁回。
上訴審訴訟費用由上訴人負擔。
    理  由
一、本案原由臺中縣稅捐稽徵處代徵營業稅業務，自九十二年一月一日起回歸財政部
    臺灣省中區國稅局，自應由該局承受本件訴訟，合先明。
二、本件上訴人在原審起訴主張：（一）財政部八十四年八月二十一日台財稅第八四
    一六四三八三六號函釋指出：台灣省廢棄物運銷合作社之個人會員將收集之廢棄
    物交該社辦理共同運銷，准予免辦營利事業登記並免徵營業稅，惟應依法課徵綜
    合所得稅。另財政部八十七年七月十四日台財稅第八七一九五三○九○號函檢附
    立法院陳朝容、施台生、郭金生等立法委員聯合舉辦「廢棄物回收逃漏稅處罰案
    」業者與相關部會協調會會議記錄結論前言指出：關於廢棄物回收業者涉嫌買賣
    發票藉以逃漏稅案，由於廢棄物之回收，多係透過個人到處收集後，再逐層集中
    交付再生工廠，其產業性質與一般買賣殊有不同，而台灣省廢棄物運銷合作社更
    有促進廢棄物買賣進入加值型營業稅體系之功能．．．。依上揭函釋意旨，已指
    明凡從事廢棄物回收之個人，依法加入廢棄物運銷合作社為社員後，其個人收集
    之廢棄物共同銷售與再生工廠，即可免辦營業登記，免徵營業稅。財政部之所以
    如此認定，乃係肯認廢棄物回收與一般貨物買賣不同，不能以一般貨物買賣之課
    稅方式處理。（二）上訴人依法加入台中縣廢棄物運銷合作社為社員，依前揭函
    釋，即有免辦營業登記及免納營業稅之適用。上訴人平時均將四處收集之廢紙交
    合作社共同運銷，惟因其中部分紙質特殊，含油墨、印染原料過重，再生紙廠對
    此類紙張收購意願薄弱，上訴人無奈，只好降價出售予專門處理此類廢紙之大家
    發有限公司，因上訴人屬前揭函釋免辦營業登記之廢棄物運銷合作社社員，該公
    司乃依上訴人交貨量，依法填報「個人一時貿易所得資料」，上訴人再依規定繳
    納綜合所得稅。上開課稅處理過程與廢棄物運銷合作社依社員交貨量開立統一發
    票繳納營業稅之共同運銷課稅處理過程完全相同，兩者均會列入上訴人全年所得
    課徵綜合所得稅，故對政府而言，並未因交貨對象不同而有短少。惟被上訴人執
    意認定上訴人迫於現實，降價銷售予大家發公司之行為應辦理營業登記，並處鉅
    額罰款，難令上訴人信服。（三）依營業稅法第二十八條、所得稅法第十一條之
    規定可知，所謂營業，應以具備牌號，有固定營業場所，營業行為具有經常性，
    而獲利之過程主要在資金之運用，始足當之。上訴人並無資金，僅賴自己勞力辛
    苦收集常人不願從事之廢棄物回收工作，既無牌號，更乏固定之營業場所，如何
    能認定具備應辦理營業登記要件？且按租稅之課徵，貴在法理情兼顧，上訴人深
    知納稅乃國民應盡之義務，所不平者，在於被上訴人對攤販、檳榔業等製造環保
    問題者不予課稅，卻向從事資源回收對環保有正面貢獻者裁處鉅額罰款，明顯逆
    理背情，為此訴請為撤銷訴願決定及原處分之判決。
三、被上訴人則以：（一）上訴人於八十五年七月至八十六年十一月間未依規定辦理
    營業登記，擅自經營廢紙買賣業，營業額共計四百四十四萬零二百三十八元（含
    稅），違反營業稅法第二十八條規定，逃漏營業稅額二十一萬一千四百四十元，
    經被上訴人依據「個人一時貿易資料歸戶清單」所載售與大家發有限公司之銷售
    額四百四十四萬零二百三十八元（含稅）查獲，並取具上訴人之調查筆錄附案佐
    證，經審理違章成立。又上訴人未於被上訴人裁罰處分前補報繳營業稅，遂依營
    業稅法第五十一條第一款規定補稅及裁處三倍罰鍰，並無不當。（二）按「在中
    華民國境內銷售貨物及勞務及進口貨物，均應依本法規定課徵營業稅。」為營業
    稅法第一條所明定，因上訴人具有有限責任台中縣廢棄物運銷合作社社員資格，
    依財政部八十四年八月二十一日台財稅第八四一六四三八三六號函釋規定，其交
    貨予有限責任台中縣廢棄物運銷合作社辦理共同運銷部分計三百八十二萬四千六
    百九十元，依法免辦營業登記已扣除。其餘上訴人銷售廢紙予大家發有限公司部
    分，非經由廢棄物運銷合作社辦理共同運銷，其八十五年七月至十二月及八十六
    年四月至十一月間，交易次數多達十五次，銷售額高達四百四十四萬零二百三十
    八元，且上訴人於八十七年七月十五日之調查筆錄中承認係向別人購入再賣出，
    係屬經常性買賣商品之交易行為，至為明確。又依營業稅法規定之小規模營業人
    ，係交易零星、每月銷售額未達使用統一發票銷售額標準（二十萬元）之營業人
    ，仍應依法辦理營利事業登記，因此上訴人經營廢紙買賣業既非屬得免辦營業登
    記之對象，自不能依一時貿易歸課綜合所得稅，被上訴人依營業稅法第五十一條
    第一款規定補稅處罰，並無不當等語作為抗辯。
四、原審斟酌全辯論意旨及調查證據之結果以：（一）按「在中華民國境內鎖售貨物
    及勞務及進口貨物，均應依本法規定課徵營業稅。」、「營業稅之納稅義務人如
    左：一、銷售貨物或勞務之營業人。」、「有左列情形之一者為營業人：一、以
    營利為目的之公營、私營或公私合營之事業。」及「營業人有左列情形之一者，
    主管稽徵機關得依照查得之資料，核定其銷售額及應納稅額並補徵之．．．三、
    未辦妥營業登記，即行開始營業，．．，而未依規定申報銷售額。」、「營業人
    ．：應於開始營業前，分別向主管稽徵機關申請營業登記。」、「納稅義務人，
    有左列情形之一者，除追繳稅款外，按所漏稅額處一倍至十倍罰鍰，並得停止其
    營業：一、未依規定申請營業登記而營業者。」為修正前營業稅法第一條、第二
    條第一款、第六條第一款、第二十八條、第三十四條第一項第三款、第五十一條
    第一款所明定。次按「關於有限責任台灣省廢棄物運銷合作社之個人社員將收集
    之廢棄物交該社辦理共同運銷，准免辦營業登記並免徵營業稅，惟應依法課徵綜
    合所得稅。」亦經財政部八十四年八月二十一日台財稅第八四一六四三八三六號
    函明釋在案。（二）本件上訴人未依規定辦理營業登記，擅自於八十五年七月至
    八十六年十一月間經營廢紙買賣業，營業額共計四百四十四萬零二百三十八元（
    含稅），違反營業稅法第二十八條規定，此有上訴人售與大家發有限公司上述銷
    售額之「個人一時貿易歸戶清單」二紙附原處分卷可證，被上訴人乃核定補徵營
    業稅額二十一萬一千四百四十元，並按所漏稅額裁處三倍罰鍰計六十三萬四千三
    百元。經查：１依前述財政部八十四年八月二十一日台財稅第八四一六四三八三
    六號函釋，須加入台灣省廢棄物運銷合作社為個人社員，且將所收集之廢棄物交
    該社辦理共同運銷，始准免辦營業登記並免徵營業稅，上訴人認其只要加入台灣
    省廢棄物運銷合作社為個人社員後，將其所收集之廢棄物銷售與再生工廠，即可
    免辦營業登記，免徵營業稅。尚有誤解。２上訴人雖依「個人一時貿易歸戶清單
    」報繳綜合所得稅，惟本件所逃漏者係營業稅，上訴人主張政府未因交貨對象不
    同而減少稅收亦無足採。３按是否為營業之性質，並非就其表面觀察，應視其實
    質如何而認定，如係以賺取利潤為目的，且營利行為有周而復始，一再發生之性
    質者，雖未具備某些形式要件（例如營業牌照或場所），仍不失其為營業人之事
    實（本院八十二年度判字第一八五五號判決參照）。本件上訴人於八十五年七月
    至八十六年十一月間銷貨予大家發有限公司廢紙多達十五次、數量計達二百零四
    萬六千七百四十七公斤，金額高達四百四十四萬零二百三十八元，且上訴人於被
    上訴人調查時亦供承係向別人購入再賣給大家發有限公司，故上訴人所為係屬以
    賺取利潤為目的之經常性買賣商品之交易行為。況上訴人向他人購入再轉賣給大
    家發有限公司之廢紙高達二百零四萬六千七百四十七公斤，應有場所囤積，依營
    業稅法施行細則第四條所定，此囤積場所亦屬類似工作場之固定營業場所。（三
    ）綜上所述，上訴人係屬營業稅法第六條第一款所定之營業人，其所營出售廢紙
    予大家發有限公司之行為，亦非同法第八條所定免徵營業稅範疇，亦不符財政部
    之前揭函釋，被上訴人乃就上訴人銷售與大家發有限公司之營業額部分，核定補
    徵營業稅二十一萬一千四百四十元，並按所漏稅額裁處三倍罰鍰自無不合，因而
    為上訴人敗訴之判決。
五、本院核原判決依上開規定及說明，尚無違誤。上訴意旨仍執陳詞並引財政部有關
    美商臺灣分公司之直銷商之函釋指摘原判決有適用法規錯誤及不備理由之違背法
    令，聲明廢棄改判。惟查：原判決既已指明上訴人於八十五年及八十六年間，前
    後共銷貨達十五次予大家發有限公司，其銷貨量達二百零四萬六千七百四十七公
    斤，金額達四百四十萬二百三十八元之鉅，且上訴人於八十七年七月十五日在被
    上訴人訪談時自認上開廢紙係向別人購入再轉賣予大家發有限公司，並非交臺灣
    省廢棄物運銷合作社共同運銷，因而認定上訴人上開購入再轉售予大家發有限公
    司廢紙之行為係屬經常性週而復始之買賣商品之營業行為，應依法辦理營業登記
    ，而上訴人所引財政部有關美商臺灣分公司之直銷商等函釋，案情與本件不同，
    且僅為財政部函令，並非法令。則原判決難謂有不適用法規或適用不當及不備理
    由之違背法令。上訴意旨無非上訴人持其主觀法律見解之歧異，斤斤指摘，均無
    足取。從而本件上訴意旨難謂為有理由，應予駁回。
據上論結，本件上訴為無理由，爰依行政訴訟法第二百五十五條第一項、第九十八條
第三項前段，判決如主文。
中    華    民    國    九十二      年      六        月     十九       日
                    最 高 行 政 法 院  第 二 庭
                                審 判 長 法  官      陳  石  獅
                                         法  官      吳  明  鴻
                                         法  官      彭  鳳  至
                                         法  官      高  啟  燦
                                         法  官      黃  合  文
右  正  本  證  明  與  原  本  無  異
                                         法院書記官  張  雅  琴
中    華    民    國    九十二      年      六        月    二十六      日


司法院資訊處製作；財團法人民間司法改革基金會備份。
